【裁判字號】    89,判,252
【裁判日期】    890127
【裁判案由】    違章建築
【裁判全文】
行  政  法  院  判  決                            八十九年度判字第二五二號
    原      告  甲○○
    被      告  臺中市政府
右當事人間因違章建築事件，原告不服內政部中華民國八十七年十一月十三日台八七
內訴字第八七○五五四八號再訴願決定，提起行政訴訟。本院判決如左︰
    主  文
原告之訴駁回。
    事  實
緣原告未經申請許可，自將所有坐落台中市○○路一六一號原有木造二層房屋，改
建為高約七公尺（一、二層），面積約一○○平方公尺，鋼架磚造房屋（二樓樓板Ｒ
Ｃ造），經台中市中區公所查報係屬違章建築，被告所屬工務局乃以八十六年六月十
三日中工建字第五一二四○號違章建築補辦手續通知單，通知應於一個月內補辦建造
執照手續，惟原告逾期未辦，被告所屬工務局再以八十六年八月八日中工建字第五九
二八一號違章建築拆除通知單，通知應執行拆除，嗣以八十六年十二月二十六日中工
違字第○七二二八號違章建築拆除時間通知單，通知訂於八十七年一月九日起前往執
行拆除。原告不服，循序提起訴願、再訴願，遞遭決定駁回，遂提起本訴。茲摘兩
造訴辯意旨於次：
原告起訴意旨及聲請書略謂：一、按建築物非經申請直轄市、縣（ 市）（局）主管
建築機關之審查許可並發給執照，不得自建造或使用或拆除；再按本法所稱建造係
指新建、增建、改建、修建等行為，建築法第二十五條、第九條參照；原告所為恢復
原有建物構造之行為並不符合上開規定，毋待主管機關許可即可逕為修繕，惟原告深
恐遭主管機關認定違建，致修繕後有遭拆除之虞，遂主動於八十三年八月十三日向台
中市政府建築管理課申請修復建。二、按「省政府、縣（市）政府、鄉（鎮、市）公
所，對省議會、縣議會、鄉（鎮、市）民代表會之議決案應予執行」，省縣自治法第
二十一條參照，針對本案台中市議會業已議決認定原告並未違建，復經台中市政府會
勘原告已完成「恢復原建物構造」之結果，亦作成難以認定違建之結論，須再行研議
可行方案。被告依法應受上開議決結果及上級機關認定結果之拘束，撤銷原處分，詎
被告仍置之不理，非但未撤銷不當之處分反於八十六年六月十三日通知原告須補照否
則即拆除，置原告合法權益於不顧，令原告誠難甘服。三、按「公法與私法，雖各具
特殊性質，但二者亦有其共通之原理，私法規定表現一般法理者，應可適用於公法關
係，私法中誠信公平之原則，公法上當亦有其適用。」鈞院七十五年判字第一八五號
、第八二二號分別著有判決。又「行政處分於具備法定要件，且不是無效者，於行政
機關通知相對人，就已不是機關內部之文件，而發生行政處分之效力，行政處分亦於
此刻起始有其存在，此稱為行政處分之對外效力，行政處分發生對外效力後，通常同
時發生其所意欲之法律效果，此即行政處分之內部效力，亦即其拘束性，此時該行政
處分即具有拘束處分機關之效力。」（見城仲模大法官主編行政法之一般法律原則三
民書局八十五年八月版第二五七頁）。四、查系爭房屋係因早在七十二年即已存在，
此有中山地政事務所核發之九三四一號建築改良物所有權狀影本一份可證，依該權狀
記載地面一層為一七．六八平方公尺、二樓為三二．五二平方公尺、騎樓為一三．二
八平方公尺，因該屋頂遭道格颱風肆虐，致遇雨則漏，使原告無法居住，是不得已乃
對屋頂加以修復，而牆桓柱子復以木頭加強固定而已，從未加寬加高或將原住屋變形
，是無任何違章之情形存焉，其理甚明。被告八十五年一月二十五日八五府工違字第
一二○三一號函亦自陳已恢復木衍結構，既已恢復，而原告早已保存登記在案，又何
須補照？五、再依被告在台中市議會第十三屆第五次臨時會人民請願案大會議決「本
案限於本年十二月底前恢復原有構造，否則應予以拆除」，被告亦欣然接受，原告乃
依此決議而以木造結構修繕回復舊觀，亦經被告於八十五年一月六日上午九時三十分
會勘屬實，此有會勘記錄影本一份可稽。而依原告所有權狀之記載原告所有房屋之主
要建材係木造，現亦用木造結構回復舊觀，是依前揭判決及學者之見解，被告自不宜
再認定房屋為違建，乃被告竟恣意再認定原房屋為違建，自屬違法，而原決定機關及
再訴願機關竟未附理由即認定原告之房屋為鋼架造房屋，自難令人心服。六、再按「
認定不利於被告之事實，須依積極證據，茍積極證據不是（足）為不利於被告犯罪事
實之認定時，即應有被告有利之認定，更不必有何有利證據。」最高法院六十九年台
上字第二二七九號著有判例（本院按最高法院無此號判例，應係三十年上字第八一六
號之誤載），而依鈞院八十六年度判字第一○二一號判決旨趣，此一法理於行政訴訟
中亦得類推適用。七、查本件原告所有權狀上已載明係木造，而現回復舊有構造亦屬
木造，而被告竟以其建物原有構造並無檔案可查，實際無法認定，既係無法認定，依
上開判例旨趣，則即不應為原告不利之認定，而被告及再訴願機關竟仍為原告不利之
認定，於法即有未合。原告可提出自來水公司與台電公司繳款證明書暨繳稅證明書、
土地登記簿謄本，在在均證明原告之房屋並非違章建築，惟被告執意要拆除，不知所
據為何？原處分、訴願決定、再訴願決定認事用法均屬違法，請悉予撤銷之等語，並
聲請到庭為言詞辯論。
被告答辯意旨略謂︰一、按建築法第二十五條第一項前段規定：「建築物非經申請直
轄市、縣（市）（局）主管建築機關之審查許可並發給執照，不得擅自建造或使用或
拆除。．．．」同法第二十八條第一款規定：「建築執照分左列四種：一、建造執照
：建築物之新建、增建、改建及修建，應請領建築執照。」。二、違章建築處理辦法
第二條、第五條分別規定：「本辦法所稱之違章建築，為建築法適用地區內，依法應
申請當地主管建築機關之審查許可並發給執照方能建築，而擅自建築之建築物。」「
直轄市、縣（市）主管建築機關應於接到違章建築查報人員報告之日起五日內實施勘
查，認定必須拆除者，應即拆除之。認定尚未構成拆除要件者，通知違建人於收到通
知後三十日內，依建築法第三十條之規定補行申請執照。違建人之申請執照不合規定
或逾期未補辦申領執照手續者，直轄市、縣（市）主管建築機關應拆除之。」。三、
建築法於六十年十二月廿二日修正公布前合法房屋之認定，依內政部六十三年三月八
日台內營字第五七五一五○號函第二項規定四種文件(1)房屋謄本、建築執照或建物登
記證(2)戶口遷入證明(3)完納稅捐證明(4)繳納自來水或電費證明之一，申請接水接電或
申請營業登記者，應依「建築法」適用時間認定其房屋是否合法，在實施都市計畫地
區，以當地都市計畫公布日期予以認定。系爭房屋坐落台中市○區○○路一六一號，
其都市計畫公布日期為四十五年十一月一日。原告指稱系爭房屋於七十二年即已存在
，期間曾因風災部分予以修復，回復舊觀仍屬合法建物一事，顯與前項規定不符。該
房屋既非該區都市計畫公布前之原有建物，另都市計畫公布後亦未依法申請建築許可
及取得建物使用執照程序，原告亦無法舉證證明，其房屋可確認為違章建築；另原告
又未經許可於違建物上擅自改建，經民眾檢舉及經中區區公所人員於八十四年一月九
日查報施工中違建，並由被告所屬工務局派員勘查結果該建築物確實已改變結構（為
鋼架磚造牆、二樓樓板ＲＣ造，如附件一照片）與原建築結構不同（查其建物登記時
資料為木造，如附件二），故於八十四年一月十二日以中工建字第四○四一八號違章
建築拆除通知單，通知該建物為違章建築（如附件三）。系爭房屋前經被告查報為違
章建築，惟因未通知原告於三十日內補行申請執照，致有疏漏，鈞院八十六年判字第
一○二一號判決另為適法之處理。為免影響原告權益，被告所屬工務局以八十六年六
月十三日中工建字第五一二四○號違章建築補辦手續通知單，通知原告在案，因原告
已逾期未補辦申領執照手續，該局再以八十六年八月八日中工建字第五九二八一號違
章建築拆除通知單，告知原告依規定應執行拆除，並由該局拆除隊於八十六年十二月
廿六日八六中工違字第○七二二八號違章建築拆除時間通知單，通知原告訂期前往拆
除。原告系爭房屋既無法證明為該地區都市計畫發布前之原有建物，又再未經被告所
屬工務局許可於該建物擅自改建並逾期未辦理補照手續，其行為過程均非合法情形至
為明確，所訴無理由，請予判決駁回等語。
    理  由
按「建築物非經申請直轄市、縣（市）（局）主管建築機關之審查許可並發給執照，
不得擅自建造或使用或拆除。．．．」「本辦法所稱之違章建築，為建築法適用地區
內，依法應申請當地主管建築機關之審查許可並發給執照方能建築，而擅自建築之建
築物。」「直轄市、縣（市）主管建築機關應於接到違章建築查報人員報告之日起五
日內實施勘查，認定必須拆除者，應即拆除之。認定尚未構成拆除要件者，通知違建
人於收到通知後三十日內，依建築法第三十條之規定補行申請執照。違建人之申請執
照不合規定或逾期未補辦申領執照手續者，直轄市、縣（市）主管建築機關應拆除之
。」分別為建築法第二十五條第一項前段及違章建築處理辦法第二條、第五條所明定
。緣原告未經申請許可，自將所有坐落台中市○○路一六一號原有木造二層房屋，
改建為高約七公尺（一、二層），面積約一○○平方公尺，鋼架磚造房屋，經民眾檢
舉及經中區區公所人員於八十四年一月九日查報施工中違建，並由被告所屬工務局派
員勘查結果該建築物確實已改變結構（為鋼架磚造牆、二樓樓板ＲＣ造）與原建築結
構不同（查其建物登記時建築材料為木造），故於八十四年一月十二日以中工建字第
四○四一八號違章建築拆除通知單，通知該建物為違章建築，有被告提出之附件一照
片三幀、附件二登記簿謄本影本、附件三拆除通知單影本等附卷可按。系爭房屋前經
被告查報為違章建築，惟因未通知原告於三十日內補行申請執照，致有疏漏，經本院
以八十六年判字第一○二一號判決另為適法之處理。嗣被告所屬工務局以八十六年六
月十三日中工建字第五一二四○號違章建築補辦手續通知單，通知原告，因原告已逾
期未補辦申領執照手續，該局再以八十六年八月八日中工建字第五九二八一號違章建
築拆除通知單，告知原告依規定應執行拆除，並由該局拆除隊於八十六年十二月廿六
日八六中工違字第○七二二八號違章建築拆除時間通知單，通知訂於八十七年一月九
日起前往執行拆除，揆諸首揭法令規定，並無不合。原告不服，循序提起行政訴訟，
主張：系爭房屋早在七十二年即已存在，依權狀記載地面一層為一七．六八平方公尺
、二樓為三二．五二平方公尺、騎樓為一三．二八平方公尺，因屋頂遭道格颱風肆虐
，致遇雨則漏，使原告無法居住，不得已乃對屋頂加以修復，而牆桓柱子復以木頭加
強固定，從未加寬加高或將原住屋變形，無任何違章之情形存焉。原告所為恢復原有
建物構造之行為毋待主管機關許可即可逕為修繕，惟原告深恐遭主管機關認定違建，
致修繕後有遭拆除之虞，遂主動於八十三年八月十三日向台中市政府建築管理課申請
修復建。再依台中市議會第十三屆第五次臨時會人民請願案大會議決認定原告並未違
建，限於八十四年十二月底前恢復原有構造，否則應予以拆除，原告乃依此決議而以
木造結構修繕回復舊觀，亦經被告於八十五年一月六日上午九時三十分會勘，此有會
勘記錄影本一份可稽。詎被告仍置之不理，非但未撤銷不當之處分，反於八十六年六
月十三日通知原告須補照否則即拆除。被告八十五年一月二十五日八五府工違字第一
二○三一號函自陳已恢復木衍結構，既已恢復，而原告早已保存登記在案，又何須補
照？而依原告所有權狀之記載原告所有房屋之主要建材係木造，現亦用木造結構回復
舊觀，被告自不宜再認定房屋為違建，乃被告竟恣意再認定原房屋為違建，自屬違法
，而原決定機關及再訴願機關竟未附理由即認定原告之房屋為鋼架造房屋。被告以建
物原有構造並無檔案可查，實際無法認定，既係無法認定，即不應為原告不利之認定
，而被告及再訴願機關竟仍為原告不利之認定，於法即有未合。原告提出自來水公司
與台電公司繳款證明書暨繳稅證明書、土地登記簿謄本，在在均證明原告之房屋並非
違章建築，惟被告執意要拆除，不知所據為何云云。經查，系爭房屋於五十二年八月
二十六日辦理總登記時為「貳層樓房」「木造」住宅，有被告提出之附件二登記簿謄
本影本可按。原告引用被告八十五年一月二十五日八五府工違字第一二○三一號函載
原告已恢復木衍結構等語，主張其已恢復舊觀，不宜再認係違建云云。惟查，據再訴
願卷附被告八十五年一月六日前往會勘，結論為屋頂已恢復木衍結構，二樓樓地板為
ＲＣ構造，尚難認定系爭建物已恢復舊觀。何況，再訴願機關因原告一再主張系爭建
物係以木造結構修繕，回復舊觀，屬免申請許可之建物云云，為究明系爭房屋主要建
材究係木造或鋼架磚造等項，而以八十七年九月七日台八七內訴字第八七○四七三八
號函被告查明，經被告復以系爭建物經合法登記時建物構造主要建材、樓層為「木造
、貳層樓房」，經派員現場會勘結果，該違建物已確實改變改建構造為「鋼架磚造牆
、二樓樓板ＲＣ造」，顯然與原建築物結構不同，該等構造體與原構造（木造）截然
不同，並非回復舊觀之修建等語，有八十七年十月一日八七府工建字第一二九一七六
號被告答辯書附卷可稽。再依被告提出附件一照片三幀觀之，系爭建物隔壁仍為木造
二層樓房，與原告改建之鋼架磚造房屋迥然不同，一看即知系爭建物係屬違建，並非
無法認定。原告主張系爭房屋非鋼架屋，且認被告以其建物原有構造並無檔案可查，
實際無法認定，既無法認定，即不應為原告不利之認定云云，為不可採。原告雖提出
八十三年八月十三日申請書影本主張其曾向被告所屬建築管理課申請修復建，惟原告
迄未提出被告曾核准修復建之證據，尚難以該紙申請書即認系爭建物業經核准修復建
。原告另主張台中市議會針對本案業已議決認定原告並未違建，本案限於本年十二月
底前恢復原有構造，否則應予以拆除，被告依法應受上開議決結果之拘束乙節，按依
建築法第二條規定：「主管建築機關在縣（市）為工務局。」，台中縣議會非主管建
築之機關，所為議決原告並未違建，限期恢復原有構造，並無法因此使已存在之違建
變成合法建物。原告提出之自來水公司與台電公司繳款證明書暨繳稅證明書、土地登
記簿謄本，要僅能證明其係所有權人，有繳納水、電費之事實，尚難因此即認系爭房
屋並非違章建築。本件事實相當明確，原告聲請到庭為言詞辯論，本院認核無必要。
從而，被告所為原處分並無違誤，一再訴願遞予維持，亦無不合。原告起訴意旨，仍
執前詞指摘，為無理由，應予駁回。
據上論結，本件原告之訴為無理由，爰依行政訴訟法第二十六條後段，判決如主文。
中    華    民    國     八十九      年      一      月     二十七      日
                    行 政 法 院 第 二 庭
                                審 判 長 評  事      陳  石  獅
                                         評  事      彭  鳳  至
                                         評  事      黃  合  文
                                         評  事      林  茂  權
                                         評  事      王  立  杰
右  正  本  證  明  與  原  本  無  異
                                         法院書記官  王  福  瀛
中    華    民    國     八十九      年      一      月     二十八      日


司法院資訊處製作；財團法人民間司法改革基金會備份。
